【裁判字號】    98,訴,18
【裁判日期】    980615
【裁判案由】    排除侵害
【裁判全文】
臺灣宜蘭地方法院民事判決                98年度訴字第18號
原      告  甲○○
訴訟代理人  林健智律師
被      告  林張篾
訴訟代理人  楊德海律師
上列當事人間排除侵害事件，本院於民國98年6月2日言詞辯論終
結，判決如下：
    主  文
被告應將坐落宜蘭縣礁溪鄉○○段六一地號土地上，如附圖所示
編號A部分面積玖點肆零平方公尺之屋前遮雨棚拆除，並將上開
土地返還予原告。
訴訟費用新台幣壹萬貳仟壹佰陸拾元由被告負擔。
本判決第一項於原告以新台幣貳拾萬仟元為被告供擔保後，得
假執行；但被告如以新台幣陸拾萬陸仟壹佰壹拾貳元為原告預供
擔保，得免為假執行。
    事  實  及  理  由
一、原告起訴意旨：
(一)、宜蘭縣礁溪鄉○○段61（下稱系爭土地）及62地號2筆土地
    ，係原告之母即訴外人黃又玫 (原名黃春嬌），於民國60年
    購得後，在62地號土地上自建房屋且自行居住，然於69年間
    ，因原告父親經商失敗，無奈該義結段62地號之土地1筆及
    地上建物1棟均遭法院拍賣，然系爭土地仍屬原告母親所有
    ，原告再於97年間，依法納稅辦理贈與後，現該筆土地係原
    告所有。原告成為系爭土地所有權人後，前往宜蘭縣宜蘭地
    政事務所，依內政部91年9月9日台內地字第0910061611號函
    規定申辦將原登記地目：「道」部分，業已依法塗銷，且系
    爭土地，於宜蘭縣礁溪鄉公所都市計劃土地使用分區部分，
    原已屬於「住宅區」，故系爭土地，非屬道路用地，係屬私
    人所有之土地，然非經土地所有權人同意許可，依法不得擅
    自佔用。
(二)、原告於97年10月依法成為系爭土地之土地所有權人後，經多
    日前往宜蘭縣礁溪鄉○○路○段80號（義結段61、62地號土
    地之門牌住址）現場勘查後，發現該址屋主即被告意圖為自
    已不法之所有，未經許可擅自佔用該址門口騎樓地（占有系
    爭土地及471-15地號國有土地共2筆土地），先行違規搭建
    遮雨棚後，再行非法收取租金而供不特定人士分別設攤販賣
    多樣商品，再經原告喬裝顧客多次前往該處佯裝購物時，閒
    聊之際詢問攤販老闆表示，渠以每日新台幣（下同）700元
    之代價，向被告承租該址前方騎樓地 (包括系爭土地及同段
    471-15地號國有土地)後擺攤販賣物品，且屋主強調如有他
    人詢問，佯稱係貼補水電費用而非向渠承租等語。原告發現
    所有之土地，未經同意許可，遭被告占用，明知原告常年於
    台北縣工作，未居住且未時常返回宜蘭地區，竟趁隙非法佔
    用原告土地並租賃予不特定人士，收取租金牟取不法利益。
    原告得知此違法行為後，多次前往拜訪被告，重申系爭土地
    係原告私下所有，非經原告同意許可，依法不得擅自佔用或
    租賃他人牟取不法利益，並強調如發現有違法之情事，必依
    法提出告訴。然被告非但置之不理，竟仍持續強行佔用。
(三)、為此，原告爰依民法第767條物上請求權之規定，請求被告
    拆除該遮雨棚，並為訴之聲明：1.被告應將坐落宜蘭縣礁溪
    鄉○○段61地號上之如附圖所示編號A部分面積9.40平方公
    尺之屋前遮雨棚拆除並將土地返還予原告；2.願供擔保請准
    宣告假執行。
二、被告答辯意旨：
(一)、本件被告所有門牌號碼礁溪鄉○○路○段80號房屋係興建於
    同鄉○○段62地號，而62地號毗鄰之61地號係供62地號通行
    之用，此部份之事實為原告所不否認。原告亦自承於69年許
    ，原告父親經商失敗，門牌號碼80號之房屋及62地號土地遭
    法院拍賣，並由被告輾轉自他人買受，買受當時之雨遮即屬
    存在且為原告自己興建。惟系爭61地號則仍供62地號之所有
    人繼續通行使用，且系爭土地於35年起即屬道路用地，不僅
    當時供原告自己通行使用，且歷年來未繳納地價稅而提供公
    眾使用。性質上61地號已成為62地號之「供役地」之性質。
(二)、民法第148條規定，權利之行使，不得違反公共利益，或以
    損害他人為主要目的。權利之行使是否以損害他人為主要目
    的，應就權利人因行使權利可得之利益，與他人及國家社會
    因其行使權利所受之損失，比較衡量以定之，倘其行使權利
    所得之利益極少，而他人及國家社會所受之損害甚大者，非
    不得視為以損害他人為主要目的，此乃權利社會之基本內涵
    所必然之解釋（最高法院71年台上字第737號判例參照）。
    按在權利本位及契約自由的傳統思想下，權利為個人所專有
    ，權利本身具有不可侵犯性；在權利行使方面具有充分的自
    由；惟在權利社會化與權利相對化的思潮下，權利的本質已
    發生相當的變化。權利的本質及存在已不僅僅是保障個人利
    益，同時必須以維護社會公益，促進社會整體和諧發展，權
    利之行使應合乎社會大眾之期待而評價係屬正當。如權利之
    行使已不僅僅係保護個人法益，其中隱藏其他目的或專以損
    害他人權益或違反誠信之方式，即應評價為權利濫用。
(三)、原告於69年遷出後迄97年11月間近30年均未就被告通行系爭
    61地號土地及雨遮為任何權利之主張。卻於97年11月28 日
    委任律師發函偽稱被告曾出價欲以每坪40萬元價格向其購買
    系爭土地，又謂該價格較附近出價購買每坪160萬元實屬甚
    低云云。進而以設置路障方式禁止被告進出。因該處道路係
    屬民眾之傳統臨時市集，每日均有臨時攤販設攤販賣民生用
    品，與社會大眾生活形成密不可分之環境，被告從無擺攤、
    收取租金行為。原告應自行向該擺攤之占用人收取租金，迺
    原告為逼迫被告以高價購買系爭已因事實上供大眾通行而免
    繳地價稅之61地號土地，近一年來不斷以騷擾方式每天向警
    察局謊報被告竊佔伊之土地，並向公路局、稅捐稽徵機關、
    地檢署檢舉、陳情，令被告無法為正常生活。再查系爭土地
    提供道路使用自35年迄今長達60年，且原告卻從未就該土地
    盡繳納地價稅之國民義務。故原告此種權利行使方式，不僅
    違反權利社會化、相對化之法律思潮，並妨害社會利益，且
    為國民權利行使立下不當示範。原告之多次檢舉下及所有行
    政機關、司法機關調查下，均已證明被告並無出租營利行為
    ，原告卻仍繼續為不實指控。原告此種自己一方面享受國家
    因伊土地提供公眾通行使用之免繳地價稅之福利，另一方面
    卻對依法自原告母親受讓房屋、土地而享有通行系爭土地之
    被告以權利濫用手段逼迫被告拆除雨遮，設置路障不准被告
    通行方式，其目的僅為達到必須以天價購買系爭土地。故原
    告之本件訴訟實為權利濫用。實務上亦有權利人長期沈默不
    為權利行使，而突然行使權利之行為，而被評價為權利濫用
    可供參照。
(四)、再依土地稅減免規則第9條規定：「無償供公眾使用之私有
    土地，經查明屬實者，在使用期間內，地價稅或田賦全免。
    」本件依宜蘭縣政府地方稅務局98年2月20日宜稅土字第098
    0004769號函說明二謂：「目前本局86年以前之地價稅徵收
    檔已依規定銷毀。首揭土地經查自87年迄今均免徵地價稅。
    」故本件原告所有系爭土地不僅已供公眾使用，亦與社會大
    眾間成立公用地役關係，原告對土地既已無法自由使用收益
    ，形成公益而特別犧牲其財產上之利益，相對原告既已享有
    免繳納地價稅之利益。故原告自不得一方面享有免繳地價稅
    之利益，另一方面又主張所有權人之排除侵害權，而要求被
    告排除對社會利益不相違背之雨遮設置。且宜蘭地理上屬於
    多雨地區，故在建築法規上要求騎樓供公眾避雨通行之用，
    系爭土地既已形成公用地役關係，而該遮雨棚對工作通行有
    社會利益存在，若拆除不僅對社會公眾通行避雨造成不便，
    原告行使權利之目的係屬專以損害他人為目的之行為。且被
    告房地前係為流動市集，每日上午均有不特定流動攤販在該
    處擺設攤位，約中午時即散去，此可由原告所附之證四照片
    可稽，更足證系爭土地已供公眾使用而形成通行之用。
(五)、本件原告所有權既因公共利益而受限制，且原告之起訴主張
    僅係以損害他人為主要目的，衡諸原告私權之保護與公共利
    益之維護，本件原告之訴應屬權利濫用。爰為訴之聲明：1.
    請求駁回原告之訴；2.如受不利益之判決，願供擔保請准免
    為假執行。
三、本件兩造所不爭執之事實，為被告所有坐落宜蘭縣礁溪鄉○
    ○段62地號土地，及其上同段613建號即門牌號碼宜蘭縣礁
    溪鄉○○路○段80號房屋，與原告所有之系爭土地相鄰，而
    於原告所有之系爭土地上有被告所有之房屋樑柱、遮雨棚，
    此有土地登記第二類謄本3份、地籍圖謄本可按，並經本院
    至現場履勘屬實，且囑由宜蘭縣宜蘭地政事務所測量人員現
    場勘測，製有如附圖所示之複丈成果圖可稽，復為兩造所不
    爭執，故上開事實，均堪認定為真實。
四、本件經本院整理，並由兩造同意之爭點為：1.被告在系爭土
    地上設置如複丈成果圖A部分所示遮雨棚是否有權占有？2.
    原告請求被告拆除系爭遮雨棚是否有權利濫用的情形？茲分
    述如下：
(一)、原告主張被告所有之遮雨棚占用其所有之系爭土地，被告則
    稱被告所有房地及系爭土地，前為訴外人顏黃春嬌即原告之
    母所有，而系爭遮雨棚部分係顏黃春嬌所增建，依最高法院
    48年台上字第1457號判例意旨觀之，該遮雨棚於原告取得系
    爭土地前既已存在，原告即應默許被告繼續使用系爭土地云
    云。經查，被告雖辯稱系爭遮雨棚早於上開房地為顏黃春嬌
    所有時已經存在，原告應默許、承受該義務，惟被告無法舉
    證證明系爭遮雨棚早於74年9月間即被告買受時業已存在之
    事實；再者，前揭判例之原因事實為土地、房屋之不動產同
    屬一人，而本件系爭遮雨棚僅為一地上物，尚不得與土地、
    房屋等不動產等量齊觀，則原告主張被告占有系爭土地無合
    法權源存在，即屬有據。至被告雖又以系爭土地存在公用地
    役關係，須受該關係之拘束云云。然被告此項抗辯縱認屬實
    ，亦僅生系爭土地應供作不得定公眾通行之用之效果，且遮
    雨棚並非通行使用所必須，是亦不能以此推認被告有於其上
    搭建系爭遮雨棚之權利，故被告此項抗辯，亦非可採。
(二)、被告復以民法第148條「權利之行使，不得違反公共利益，
    或以損害他人為主要目的。行使權利，履行義務，應依誠實
    及信用方法。」之規定，抗辯原告為本件請求有權利濫用之
    情事云云。而查，本件原告所有之系爭土地坐落被告所有房
    地（即同段62地號及其上礁溪鄉○○路○段80號房屋）前並
    與之相鄰，另據系爭土地地籍圖謄本（本院卷第7頁）所示
    及本院現場履勘之結果，可知系爭土地與其所相鄰之房地間
    ，設置有一金屬材質之隔間板，則行人通行至此騎樓地已受
    其阻隔，必須繞行至同段471-15地號之「人行道」始得通行
    ，則該騎樓即系爭土地是否為不特定多數人通行所必要，而
    非僅為其便利或省時之考量，已非無疑；再者，據原告所提
    供之照片6張（本院卷第67至69頁），足可證明系爭土地確
    有攤販擺設民生物品販售情事，不論被告所抗辯未向攤販收
    租牟利云云是否屬實，然既然由不特定之攤商擺設攤位販賣
    物品，則何能認係供公眾通行且屬不特定多數人通行所「必
    要」。況本件原告請求者，乃被告應拆除無權占有之系爭遮
    雨棚而已，並未阻止被告之通行使用，此亦經本院至現場履
    勘明確，且為被告所不否認，自難認原告為本件請求有何權
    利濫用或違反誠信原則情事；且此亦不因原告是否依法免繳
    納系爭土地之地價稅而有不同，蓋系爭土地之所以免徵地價
    稅，或因原告無法任意使用系爭土地而依法免徵，與被告是
    否得以合法占用系爭土地，及原告是否得訴請排除侵害無關
    。故被告此項抗辯，亦非可採。
五、綜上所述，本件被告占有系爭土地如附圖所示A部分搭建遮
    雨棚，既無合法權源，則原告本於系爭土地所有人之地位，
    依據民法第767條物上請求權之規定，請求被告應將系爭土
    地上如附圖所示A部分面積9.40平方公尺之系爭遮雨棚拆除
    ，並將土地返還予原告，為有理由，應予准許。
六、假執行之宣告：兩造均陳明願供擔保，請求宣告假執行或免
    為假執行，核無不合，爰分別酌定相當之擔保金額准許之。
七、兩造其餘之攻擊或防禦方法及所提證據，經本院斟酌後，認
    均不足以影響本判決之結果，爰不逐一論列，併此敘明。
八、訴訟費用負擔裁判依據：民事訴訟法第78條。
中    華    民    國    98    年    6    月     15    日
                  臺灣宜蘭地方法院民事庭
                      法  官  張軒豪
正本與原本無異。
如不服本判決應於判決送達後20日內提出上訴狀（須附繕本）。
中    華    民    國    98    年    6    月     16    日
                      書記官  謝佩欣

司法院資訊處製作；財團法人民間司法改革基金會備份。
